臺灣臺中地方法院刑事判決
110年度訴字第1643號
公  訴  人  臺灣臺中地方檢察署檢察官
被      告  李秉洋



選任辯護人  李菁琪律師
上列被告因違反毒品危害防制條例案件，經檢察官提起公訴（11
0年度偵字第22009號），本院判決如下：
    主    文
甲○○製造第二級毒品，未遂，處有期徒刑伍年貳月。扣案如附表
所示之物，均沒收。
    犯罪事實
一、甲○○明知大麻係毒品危害防制條例第2條第2項第2款所列管
    之第二級毒品，不得意圖製造而栽種、製造，竟基於製造第
    二級毒品大麻之犯意，於民國109年9月間起，透過通訊軟體
    TELEGRAM尋得真實姓名不詳之大麻種子賣家，以每顆新臺幣
    （下同）600元至1200元不等之價格，在高雄市捷運三多站
    附近，先後3次向真實姓名年籍不詳之人購入至少8顆大麻種
    子，另陸續從各大網拍、五金賣場購入栽種大麻、製造大麻
    所需之器具及設備，加以改裝成適合大麻植株生長之溫室，
    並自110年3月3日起，在位於臺中市○○區○○○○街000○0號3樓
    之住處內，將大麻種子置放於渠所設置之溫室內，施以24小
    時燈光照射培植栽種大麻植株，經過相當時日後即出芽並形
    成活株8株，嗣甲○○於110年5月間，因上揭住處失火無法繼
    續居住，遂舉家搬遷暫借住於其胞姐位於臺中市○○區○○路0
    段○○○○○○○○○路○00巷00號住處，甲○○復於110年5月10日前後
    某時，將大麻植株8株套以布袋包覆，連同溫室器材及設備
    等物，駕車載往上址3樓臥房內放置持續栽種，甲○○栽種大
    麻期間，即陸續以修枝剪將前開大麻植株上之大麻細枝剪下
    ，另以水耕插枝法栽種加速繁衍，復陸續以修枝剪採收大麻
    葉後置入塑膠盒內，欲以自然乾燥方式將其製成得以直接點
    燃施用之大麻成品，惟尚未達全數乾燥可得施用之程度，即
    為警於110年6月30日9時0分，持搜索票前往臺中市○○區○○路
    0段○○○○○○○○○路○00巷00號搜索查獲，並當場扣得如附表所
    示之物，因此製造第二級毒品大麻未遂。
二、案經內政部警政署刑事警察局、臺中市政府警察局太平分局
    報告臺灣臺中地方檢察署檢察官偵查起訴。
    理    由
壹、證據能力部分：
    本院以下所引用之非供述證據，均與本件事實具有自然關聯
    性，且核屬書證、物證性質，又查無事證足認有違背法定程
    序或經偽造、變造所取得等證據排除之情事，復經本院依刑
    事訴訟法第164條、第165條踐行物證、書證之調查程序，且
    檢察官及被告甲○○、辯護人對此部分之證據能力亦均不爭執
    ，依同法第158條之4之反面解釋，均認有證據能力。
貳、實體部分：
一、認定犯罪事實所憑證據及理由：
  ㈠上開事實，業經被告於本院準備程序及審理時自白不諱（見
    本院卷第75至83、111頁），復有員警偵查報告（見他卷第5
    至34頁）、本院110年度聲搜字第769號搜索票（見偵卷第61
    頁）、內政部警政署刑事警察局搜索扣押筆錄、扣押物品目
    錄表（見偵卷第63至69頁）、衛生福利部草屯療養院110年7
    月1日草療鑑字第1100700001號鑑驗書（見偵卷第189至191
    頁）、法務部調查局濫用藥物實驗室110年8月13日調科壹字
    第11023008050號鑑定書（見偵卷第201至202頁）、臺中市
    政府警察局太平分局太平所查獲涉案毒品案件初步檢驗報告
    暨檢驗照片2張（見偵卷第75頁）、臺中市政府警察局太平
    分局刑案現場勘察報告暨現場照片58張（見偵卷第77至141
    頁）、筆記影本8張（見偵卷第41至55頁）、扣案物品照片
    （見偵卷第175至181、193至199頁）在卷可稽，並有扣案如
    附表所示之物可資佐證。再扣案如附表編號1所示之物，經
    送請衛生福利部草屯療養院檢驗結果，均檢出有第二級毒品
    四氫大麻酚成分，有衛生福利部草屯療養院110年7月1日草
    療鑑字第1100700001號鑑驗書（見偵卷第189至191頁）在卷
    可參，又扣案如附表編號1至4所示之物，經送請法務部調查
    局濫用藥物實驗室檢驗結果，扣案如附表編號1所示之物，
    經檢視葉片外觀均具有大麻特徵，隨機抽樣3株檢驗均含有
    第二級毒品大麻成分；扣案如附表編號2至4所示之物，均檢
    出含第二級毒品大麻成分，有法務部調查局濫用藥物實驗室
    110年8月13日調科壹字第11023008050號鑑定書（見偵卷第2
    01至202頁）在卷可稽，足認被告前開任意性之自白與事實
    相符，應可採信。
  ㈡按毒品危害防制條例第4條製造毒品罪之「製造」，係指就原
    料、元素予以加工，使成具有特定功效之成品者而言，除將
    非屬毒品之原料加以化合而成毒品外，尚包括將原含有毒品
    物質之物，予以加工改製成適合施用之毒品情形在內。毒品
    危害防制條例所稱之大麻，係指長成之大麻植株之花、葉、
    嫩莖，經乾燥後適合於施用之製品而言。故對大麻植株之花
    、葉、嫩莖，以人工方式予以摘取、蒐集、清理後，再利用
    人為、天然力或機器設備等方法，以風乾、陰乾、曝曬或烘
    乾等方式，使之乾燥，亦即以人為方式加工施以助力，使之
    達於易於施用之程度，自屬製造大麻毒品之行為。又大麻毒
    品可直接摘取植株上之葉及嫩莖乾燥而得，大麻植株既係製
    造毒品之原料，而大麻毒品之獲得方法，又可直接摘取植株
    上之葉及嫩莖乾燥而得，從而大麻植株摘葉曬乾、風乾或烤
    乾，乃目前大麻毒品使用者較為普遍之處理程序，並無需使
    用特別之工具或設備。故直接摘取大麻植株上之葉及嫩莖乾
    燥而成，自屬製造大麻毒品方法之一（最高法院102年度台
    上字第2465號、101年度台上字第4198號判決意旨參照）。
    是大麻葉片以人工方式予以摘取、蒐集、清理後，再以風乾
    、陰乾、曝曬或烘乾等乾燥處理後，使之達於易於施用之程
    度，即可供吸毒者施用，而本案被告自陳其係以附表編號5
    至12所示之設備及器具栽種大麻成株後，復使用附表編號14
    所示之修枝剪，剪下附表編號3、4所示之大麻葉片，並將大
    麻葉片置於盒中，使之風乾（見本院卷第108、111頁），而
    附表編號1至4所示之大麻植株及大麻葉片嗣經送驗結果，確
    均檢出有第二級毒品大麻成分，已如前述，足認被告所栽種
    之大麻植株已長出子葉，其葉片再經過風乾、曬乾等乾燥處
    理，使之達於可施用之程度，即可供吸毒者施用，被告自栽
    種之大麻植株剪取其上葉片，並使之風乾，揆諸前開說明，
    被告之行為應已該當於著手製造第二級毒品大麻。
  ㈢次按毒品危害防制條例之立法目的，乃為規範麻醉藥品及影
    響精神物質，以防止其流用、濫用，因之於第2條明定該條
    例所稱毒品，係指具有成癮性、濫用性及對社會危害性之麻
    醉藥品與其製品及影響精神物質與其製品。含有該等藥品、
    物質成分者，倘非可供施用，因無成癮性、濫用性及對社會
    危害性可言，即非該條例所列管之毒品。從而所製造之毒品
    ，若因製造程序未完成，尚未可供施用，仍非屬毒品危害防
    制條例所指之毒品，其製造之行為應僅該當於該條例之製造
    毒品未遂罪（最高法院103年度台上字第1711號判決意旨參
    照）。查本案被告雖已栽種並剪取大麻植株上之葉片後待其
    乾燥，而著手製造第二級毒品大麻行為之實行，惟觀之現場
    照片2張（見偵卷第131、139頁），如附表編號3、4所示之
    大麻葉片均未若新鮮葉片般翠綠，然仍為深淺不一之綠色，
    顯見其乾燥程度雖不同，惟均顯未達完全乾燥之可施用程度
    ，且被告亦供承剪下之葉子尚未製成大麻成品吸食過等語（
    見偵卷第31頁），即經警查獲，則其犯罪尚屬未遂，亦堪認
    定。
  ㈣綜上所述，堪認本案事證已臻明確，被告犯行洵堪認定，應
    予依法論科。
二、論罪科刑：
  ㈠按大麻係屬毒品危害防制條例第2條第2項第2款所列之第二級
    毒品，不得非法製造。本件被告雖已栽種並剪取大麻植株上
    之葉片後待其乾燥，而著手製造第二級毒品大麻行為之實行
    ，惟尚未乾燥達於可施用程度，即經警查獲，其犯罪尚屬未
    遂，已如前述。是核被告所為，係犯毒品危害防制條例第4
    條第6項、第2項之製造第二級毒品未遂罪。被告製造前持有
    大麻種子、意圖製造毒品而栽種大麻之低度行為，應為其製
    造第二級毒品大麻之高度行為所吸收，不另論罪。公訴意旨
    認構成意圖製造毒品而栽種大麻及製造大麻未遂二罪並論以
    想像競合犯，容有未洽。
  ㈡刑之減輕事由：
　⒈被告已著手於製造第二級毒品犯罪行為之實行而不遂，為未
    遂犯，爰依刑法第25條第2項規定，減輕其刑。
　⒉按犯第4條至第8條之罪於偵查及歷次審判中均自白者，減輕
    其刑，毒品危害防制條例第17條第2項定有明文。被告雖於
    本院準備程序及審理時均坦承其係將大麻枝葉修剪下後，置
    於盒中使之風乾（見本院卷第111頁），惟被告於警詢、偵
    訊時僅坦承其栽種大麻，並稱：修剪葉子是為確保植株狀況
    ，避免爛葉搶走植株養分及落入土中長蟲，葉子修剪下後放
    置袋中等腐爛後要丟掉，我拿桶子去裝，裝滿後再拿去4樓
    倒入袋子裡，我是修剪葉子，還沒採收，我沒有把葉子剪下
    來風乾，我認為有價值的只有大麻花，我否認製造未遂云云
    （見偵卷第29至31、163至165頁），顯見被告於偵查中未曾
    自白其將剪取下之大麻葉加以風乾，藉此製造大麻之構成要
    件事實，自無從依同條例第17條第2項減輕其刑。至辯護意
    旨稱被告業已坦承剪下並蒐集大麻葉片，縱其稱無利用大麻
    葉片製造毒品之計劃，僅是其辯護權之正當行使，無礙其自
    白之成立，被告僅是不知大麻葉片亦是毒品，才如此陳述，
    故應依上開規定減刑云云，惟被告於警詢、偵查中始終否認
    其剪下、蒐集葉片是為將之風乾而製造毒品，且被告既已於
    本院審理時坦承其蒐集之大麻葉係置於盒中風乾，顯見其實
    未就構成犯罪要件之客觀事實坦白陳述，難認其僅是對於事
    實在法律上之評價為辯護權之正當行使，故辯護意旨上開主
    張，自不足採。
  ㈢按刑法第59條規定之酌量減輕其刑，必須犯罪另有特殊之原
    因與環境，在客觀上足以引起一般同情，認為即使予以宣告
    法定最低度刑，猶嫌過重者，始有其適用。此所謂法定最低
    度刑，固包括法定最低本刑；惟遇有其他法定減輕之事由者
    ，則應係指適用其他法定減輕事由減輕其刑後之最低度刑而
    言。倘被告別有法定減輕事由者，應先適用法定減輕事由減
    輕其刑後，猶認其犯罪之情狀顯可憫恕，即使科以該減輕後
    之最低度刑仍嫌過重者，始得適用刑法第59條規定酌量減輕
    其刑。查被告本案所犯製造第二級毒品未遂罪，依刑法第25
    條第2項規定減輕其刑，已可就實際製造毒品之情節、惡性
    及所生危害，就其處斷刑為適當調整，已無科以最低度刑仍
    嫌過重之情形；又其栽種之大麻植株數量多達8株，另以水
    耕插枝法栽種之枝條達38條，復觀諸其剪下之如附表編號3
    、4所示之葉片數量非少，是其製造第二級毒品之惡性非輕
    ，依本件被告犯罪之情狀，尚難認有何特殊之原因與環境，
    在客觀上足以引起一般同情。綜合上開情事，依一般社會通
    念，實難認有何情輕法重的情形，自無刑法第59條酌減其刑
    規定之適用。是被告之辯護人請求適用刑法第59條酌減其刑
    ，應屬無據。
  ㈣爰以行為人之責任為基礎，審酌被告明知大麻為第二級毒品
    ，竟為供己施用，無視國家禁令，上網習得栽種大麻之相關
    知識及技術後，將大麻種子栽種成大麻植株後，再以人為之
    方式蒐集大麻葉，待日後加以乾燥製成可施用程度，惟尚未
    完全乾燥即為警查獲，所為製造第二級毒品大麻未遂之行為
    甚不可取，其栽種之大麻植株數量多達8株，另以水耕插枝
    法栽種之枝條達38條，且其剪下之如附表編號3、4所示之葉
    片數量非少，雖被告於本院審理時供稱葉片風乾後欲供己施
    用（見本院卷第111頁），惟被告於警詢時供稱：賣我種子
    之人表示若製成大麻成品可當我經銷商，大麻經銷價格1公
    克600元，且對方跟我保證安全等語（見偵卷第32至33頁）
    ，是被告製成之大麻成品仍有流入市面之可能，而其所製造
    之大麻成品倘流入市面，皆將助長毒品氾濫，對社會治安及
    國人身心健康之潛在危害甚鉅；惟考量其就本案犯行已自白
    不諱，顯有悔意，及其犯罪之動機、目的、所生危害、自陳
    高工畢業之智識程度、職業為外送員、薪資約6至8萬元、已
    婚、扶養2名未成年子女、為家中經濟來源等家庭生活及經
    濟狀況（詳見本院卷第112頁）等一切情狀，量處如主文所
    示之刑，以資懲儆。
　㈤至辯護意旨雖為被告請求宣告緩刑（見本院卷第113頁），惟
    本院既已審酌上述事由，對被告量處如主文所示之刑，所宣
    告之刑即未合於緩刑之要件，自無從併予宣告緩刑，附此敘
    明。
三、沒收部分：
    扣案如附表編號5至14所示之物，均為被告所有，且係供其
    栽種大麻、製造大麻未遂所用之物，此據被告供述在卷（見
    本院卷第108頁)，均應依毒品危害防制條例第19條第1項規
    定，宣告沒收。又按大麻之幼苗或植株，縱含有第二級毒品
    大麻之成分，如未經加工製造成易於施用之製品，應僅屬製
    造第二級毒品大麻之原料而已，尚難認係第二級毒品(最高
    法院99年度台上字第2048號、102年度台上字第2465號判決
    意旨參照)，是扣案如附表編號1至4所示之大麻植株、大麻
    枝條、大麻葉，雖均含第二級毒品大麻成分，然非屬第二級
    毒品，應屬供被告製造第二級毒品大麻所用之物，亦應依毒
    品危害防制條例第19條第1項規定宣告沒收。
據上論斷，應依刑事訴訟法第299條第1項前段，毒品危害防制條
例第4條第6項、第2項、第19條第1項，刑法第11條、第25條第2
項，判決如主文。
本案經檢察官丙○○提起公訴，檢察官乙○○、丁○○到庭執行
職務。
中　　華　　民　　國　　111 　年　　5 　　月　　4　　日
                  刑事第十一庭　審判長  法　官  曹錫泓
                                        法　官  林依蓉
                                        法  官  蔡汎沂
以上正本證明與原本無異。
如不服本判決應於收受送達後20日內向本院提出上訴書狀，並應
敘述具體理由；其未敘述上訴理由者，應於上訴期間屆滿後20日
內向本院補提理由書（均須按他造當事人之人數附繕本）「切勿
逕送上級法院」。
　　　　                                書記官  黃筠婷
中　　華　　民　　國　　111 　年　　5 　　月　　4 　　日
附錄論罪科刑法條:
毒品危害防制條例第4條
製造、運輸、販賣第一級毒品者，處死刑或無期徒刑；處無期徒
刑者，得併科新臺幣三千萬元以下罰金。
製造、運輸、販賣第二級毒品者，處無期徒刑或十年以上有期徒
刑，得併科新臺幣一千五百萬元以下罰金。
製造、運輸、販賣第三級毒品者，處七年以上有期徒刑，得併科
新臺幣一千萬元以下罰金。
製造、運輸、販賣第四級毒品者，處五年以上十二年以下有期徒
刑，得併科新臺幣五百萬元以下罰金。
製造、運輸、販賣專供製造或施用毒品之器具者，處一年以上七
年以下有期徒刑，得併科新臺幣一百五十萬元以下罰金。
前五項之未遂犯罰之。
附表:
編號 扣案物 數量 位置 備註 1 大麻株 8株 3樓臥房 見偵卷第107至113頁 2 大麻枝條 38條 3樓往4樓樓梯間窗邊 見偵卷第133至135頁 3 大麻葉 1盒 3樓廁所前置物架 見偵卷第131頁 4 大麻葉 1袋 4樓陽台 見偵卷第137至139頁 5 溫濕度計 1台 3樓臥房  6 CO2偵測器 1台 3樓臥房  7 空氣濾清器 2台 3樓臥房  8 CO2增加器 1組 3樓臥房  9 燈具 2組 3樓臥房  10 電風扇 3台 3樓臥房  11 肥料 3包 3樓廁所  12 泡煉石美植袋 1袋 3樓臥房  13 栽種紀錄筆記 8張 3樓臥房  14 修枝剪 1把 3樓臥房